【裁判字號】    91,訴,67
【裁判日期】    920313
【裁判案由】    違反水利法
【裁判全文】
臺灣彰化地方法院刑事判決                            九十一年度訴字第六七號
    公  訴  人  臺灣彰化地方法院檢察署檢察官
    被      告  甲○○
    選任辯護人  陳大俊律師
    被      告  乙○○
右列被告因違反水利法案件，經檢察官提起公訴（九十年度偵字第六八五二號、第七
三一九號），本院判決如左：
    主      文
甲○○、乙○○均無罪。
    理      由
一、公訴意旨略以：被告甲○○前因故買他人竊佔國有土地所圍築漁塭之贓物案件，
    經本院於民國九十年四月二十日，以八十九年度訴字第一二○二號判決有期徒刑
    七月，緩刑三年（嗣於同年十月二十四日判決確定），已知上開漁塭及相關設備
    、聯絡道路（位於彰化縣大城鄉○○村○○段濁水溪出海口區，詳如上開判決附
    圖所示）有妨害水流，破壞水道，致生公共危險之情形。仍不思立即恢復原狀，
    以維行水區公共安全，反因上開漁塭聯絡道路遭納莉颱風侵襲毀損，竟基於妨害
    水流，破壞行水區之犯意，自同年十月九日晚上十時許，以每小時新台幣九百元
    之代價，僱用具共同犯意聯絡之被告乙○○駕駛挖土機，以利用行水區內砂石堆
    置之方法，堆築漁塭之聯絡道路，致生水流壅塞、改道及影響行水區附近住家安
    全等公共危險。翌日下午五時三十分許，為警當場查獲，並扣得被告乙○○所有
    之挖土機一部，始悉上情，因認被告二人涉嫌違反修正前水利法第七十八條第一
    項第三款之規定，應依修正前水利法第九十二條之一第一項後段規定論處等語。
二、按犯罪事實應依證據認定之，無證據不得推定其犯罪事實。又不能證明被告犯罪
    者，應諭知無罪之判決，刑事訴訟法第一百五十四條、第三百零一條第一項分別
    定有明文。訊據被告二人均堅決否認有何違反水利法之行為，被告甲○○辯稱：
    只是請被告乙○○幫忙修繕聯絡道路，都是延續使用以前的漁塭，沒有造成進一
    步公共危險等語；被告乙○○辯稱：其是受被告甲○○所僱用前往修路，不知道
    違反何規定等語。另辯護意旨以：本案被告甲○○堆築漁塭道路係在「河口區」
    ，而非「行水區」，惟水利法所規範的對象，應為行水區，而非河口區，此有相
    關之實務見解可資參佐，基於罪刑法定主義之原則，被告之行為並非犯罪。
三、按所謂「水道」即行水區，依據水利法施行細則第十六條之一之規定，係指江、
    河、川、溪、運河等水流經過之地域。又按河口區係指河川出口與海岸高潮線銜
    接處之管制區域，為河川出口量宣洩所需，其行水範圍除受河川水量影響外，並
    受海洋潮位之影響，水文及水理分析較為複雜，河口區未有行水區之水理演算，
    目前河口區內並無行水區之存在，此為台灣高等法院檢察署暨所屬各級法院檢察
    署於八十六年座談會之結論，並有最高法院八十七年度台非字第二四四號判決可
    資參考。經查：本案被告甲○○養殖文蛤、修築聯絡道路之地點，位於「河口區
    」，非屬「行水區」，此有經濟部水利署第四河川局以九十一年五月三十日水四
    管字第○九一五○○三○九○○號函在卷可稽，該函併指出：「河口區內並無行
    水區之分，水利法第一百四十二條所稱『尋常洪水到達之處』，係專指行水區之
    解釋，並不適用於河口區」等語，核與上述實務見解相符。至於被告之行為，是
    否屬於水利法第七十八條第一項第九款所指「其他有礙水道防衛之行為」？經查
    ：水利法第七十八條第一項第九款規定其他有礙水道防衛之行為，依經濟部水利
    署向來之認定原則，係指其違規行為之違規地點同前八款，且其行為性質及類型
    同於同項前八款而未及列明者，此有經濟部水利署第四河川局於九十二年一月三
    十日以水四管字第○九二五○○○三二七○號函可資參佐，而被告行為之地點既
    在河口區內而非水利法第七十八條第一至三款所規範，依水利署之見解，即不屬
    於水利法第七十八條第一項第九款所規範之對象。從而，公訴人認被告二人之行
    為違反修正前水利法第七十八條第一項之規定，應依同法第九十二條之一第一項
    後段處罰，即於法未合。本案既無證據足認被告二人有公訴人所指之犯行，爰依
    前述法律之規定，依法諭知被告無罪。
據上論斷，應依刑事訴訟法第三百零一條第一項，判決如主文。
本案經檢察官楊忠誠到庭執行職務。
中      華      民      國    九十二    年      三      月     十三     日
                              臺灣彰化地方法院刑事第三庭
                                    審判長法官   余   仕   明
                                    法      官  高   文   崇
                                    法      官   黃   玉   齡
右正本證明與原本無異。
如不服本判決，應於判決送達後十日內向本院提出上訴狀( 須附繕本 )。
                                    法院書記官   許   騰   云
中      華      民      國    九十二    年      三      月     十八     日
水利法第七十八條
主管機關為保護水道，應禁止左列事項：
一、在行水區內建造、種植、堆置、挖取，或設置遊樂設施、豎立廣告牌、傾倒廢棄
    物，足以妨礙水流之行為。
二、在行水區內圍築魚塭、插、另蚵及其他養殖行為。
三、在行水區內擅採砂石、堆置砂石或傾倒廢土。
四、在距堤腳或堤防附屬建造物四週規定之距離內，耕種或挖取泥砂磚石等物。
五、在堤身及其附屬建造物墾種、放牧，或設置有害之建造物，或在堤身指定通路外
    行駛車輛、牲畜。
六、毀損或擅移水利建造物或設備。
七、擅自啟閉水門、閘門或管制設備。
八、擅自鏟伐堤身草皮、樹木。
九、其他有礙水道防衛之行為。
前項第四款規定之距離，由主管機關定之。


司法院資訊處製作；財團法人民間司法改革基金會備份。
